【裁判字號】    98,交訴,105
【裁判日期】    981015
【裁判案由】    過失致死
【裁判全文】
臺灣板橋地方法院刑事判決             98年度交訴字第105號
公  訴  人  臺灣板橋地方法院檢察署檢察官
被      告  丁○○
選任辯護人  李志承律師（財團法人法律扶助基金會轉介）
上列被告因過失致死案件，經檢察官提起公訴（97年度偵字第33
239 號），本院判決如下：
    主    文
丁○○從事業務之人，因業務上之過失致人於死，處有期徒刑捌
月。
    事    實
一、丁○○係址設臺北縣永和市○○路122 號「阿海南洋風味屋
    」之便當外送員，為從事駕駛業務之人，且其重型機車駕駛
    執照前於民國93年6 月8 日已遭監理單位吊銷，至98年5 月
    26日始再重新考領，竟仍於97年11月22日12時17分許，無照
    騎乘車號HV5-903 號重型機車，沿臺北縣永和市○○路往保
    安路方向行經文化路172 號「臺北縣私立及人國民小學」大
    門口前無號誌交岔路口時，本應減速慢行，作隨時停車之準
    備，另應注意車前狀況，隨時採取必要之安全措施，且當時
    天候晴、日間自然光線、柏油路面乾燥無缺陷、無障礙物、
    視距良好，並無不能注意之情事，竟疏未減速慢行，亦未注
    意原本騎乘腳踏車沿路段在其右前方同向行駛之劉明雄於行
    經文化路172 號前時有90度左轉之動作，以致於煞車不及，
    其機車車頭攔腰撞上劉明雄腳踏車左側，劉明雄因而人車倒
    地，並受有創傷性顱內出血之傷害，經送往永和耕莘醫院及
    行政院衛生署雙和醫院急救後，仍於97年11月23日15時49分
    不治死亡。另丁○○於肇事後，在有偵查犯罪職權之公務員
    查知其為犯人前，即在場主動向接獲報案前來處理之臺北縣
    政府警察局交通警察隊永和分隊警員林秋賢自承肇事並接受
    裁判，因而查悉上情。
二、案經劉明雄之配偶丙○○○、兒子甲○○及女兒乙○○訴由
    臺北縣政府警察局永和分局報請臺灣板橋地方法院檢察署檢
    察官偵查後起訴。
    理    由
一、被告及辯護人對於公訴人所提之證據資料及以下本院作為判
    斷依據之各項證據資料，均不爭執其證據能力，本院審酌該
    等言詞供述及書面作成時之情況認為適當，均無不宜作為證
    據之情事，依刑事訴訟法第159 條之5 規定，均得作為證據
    。
二、訊據被告固不否認其有騎車未減速慢行及未注意車前狀況之
    過失，且其過失行為乃導致劉明雄死亡之原因等節，惟矢口
    否認有何業務過失致死犯行，並於本院審理時辯稱：伊因與
    「阿海南洋風味屋」負責人汪志毅是從小一起長大的好朋友
    ，所以才純粹幫忙送便當，連油錢都是我自己出的，伊案發
    當天有跟汪志毅說伊有事情要處理後就離開店裡；伊並非在
    為「阿海南洋風味屋」送便當途中肇事，掛在伊機車置物勾
    袋內有約10張「阿海南洋風味屋」廣告紙及一些跟身分證大
    小差不多的名片，這些廣告紙是伊向汪志毅請假時向他要的
    ，用意是要拿去作資源回收換錢云云，另其辯護人則辯護略
    稱：(一)被告所駕駛之機車乃一般人日常使用之機器腳踏車，
    且被告係於休假時騎乘自有機車肇事，其注意義務與通常騎
    機車肇事者並無二致，應無公訴人98年8 月12日補充理由書
    所引臺灣高等法院81年度刑事類第67號法律座談會見解之適
    用；(二)道路交通管理處罰條例第86條第1 項所規定之「無駕
    駛執照駕車」，應限於與該條項所列舉之其他情形（按指酒
    醉、吸食毒品或迷幻藥、行駛人行道、行經行人穿越道不依
    規定讓行人優先通行等4 種情形）有相同危險程度者，始足
    當之。被告行為時既僅係駕駛執照遭到註銷，只要繳納罰鍰
    即得重新核發駕駛執照，其駕駛能力未受影響，實與未帶駕
    駛執照駕車相同，均非無照駕駛，不應依該條項加重其刑云
    云。然而：
    (一)查被告有於前揭時地騎乘車號HV5-903 號重型機車，未減
      速慢行，亦未注意車前狀況，因而撞上劉明雄所騎乘之腳
      踏車，致其倒地後受有創傷性顱內出血之傷害，經送往永
      和耕莘醫院及行政院衛生署雙和醫院急救後，仍於97年11
      月23日15時49分不治死亡乙節，業據告訴人丙○○○、甲
      ○○及乙○○指訴綦詳，且為被告所不否認，並有道路交
      通事故現場圖、道路交通事故調查報告表、肇事現場照片
      23張、雙和醫院診斷證明書、臺灣板橋地方法院檢察署檢
      驗報告書、相驗屍體證明書及相驗照片22張、監視器翻拍
      照片26張在卷可稽。另本案車禍事故經送請臺灣省臺北縣
      區車輛行車事故鑑定委員會鑑定後，亦確認本案肇事原因
      為「劉明雄騎乘腳踏車，沿黃網線右側邊線左轉，未注意
      未讓左側直行來車先行；與丁○○無照駕駛普通重型機車
      ，行經學校附近無號誌交岔路口未注意車前狀況且未減速
      慢行，同為肇事原因」，有該鑑定委員會意見書（偵卷第
      96至98頁）在卷可查，經再送請臺灣省車輛行車事故覆議
      鑑定委員會鑑定後，亦認同原鑑定意見，有該覆議委員會
      98年4 月20日覆議字第0986201380號函（偵卷第114 頁）
      附卷存參，堪認被告對於本案車禍事故導致劉明雄死亡之
      結果確有未減速慢行，亦未注意車前狀況之過失，且此過
      失行為與劉明雄死亡之結果間，具有相當因果關係無訛。
    (二)被告於本院審理時雖否認為從事業務之人，並辯稱：伊因
      與「阿海南洋風味屋」負責人汪志毅是從小一起長大的好
      朋友，所以才純粹幫忙送便當，連油錢都是我自己出的，
      伊案發當天有跟汪志毅說伊有事情要處理後就離開店裡；
      伊並非在為「阿海南洋風味屋」送便當途中肇事，掛在伊
      機車置物勾袋內有約10張「阿海南洋風味屋」廣告紙及一
      些跟身分證大小差不多的名片，這些廣告紙是伊向汪志毅
      請假時向他要的，用意是要拿去作資源回收換錢云云，然
      查：
      1.依證人汪志毅於本院審理時具結證稱：「被告一開始是
        客人，後來才幫忙送東西，他只是在我們那邊幫忙，沒
        有所謂的上班時間，也沒有支薪」（本院卷第89頁反面
        ）、「被告有時會幫我買菜、洗碗盤、送便當，都是他
        主動過來，所以時間不定，幾乎都是早上；我從來沒有
        給過被告任何錢，但他機車沒有油的時候，就跟我另一
        個合夥人余永香要錢，她每週會給被告3 到5 百元」「
        我不太清楚被告何時開始主動到店內幫忙，但至少應該
        有一年」「被告何時要來幫忙都是隨他高興，我有時也
        會打電話叫被告來幫忙，但這種情形很少，1 年大約不
        超過10次，因為被告沒有行動電話，如果他不在家，就
        找不到人，他在案發之前中午跟晚上都會過來」（本院
        卷第93頁）、「（被告到店內幫忙，是否就會提供免費
        的便當給他吃？）當然。有時候也會帶他出去吃，也就
        是我會負責他吃的部分」（本院卷第94頁）等語，可知
        被告約自案發前1 年起，即在「阿海南洋風味屋」幫忙
        買菜、洗碗盤、送便當等事務，其雖無固定之上班時間
        及薪資，但如果有到店內做事，即可獲得免費的中餐或
        晚餐，另因其係騎機車送便當，故每週可向余永香支領
        3 至5 百元不等的油資補貼。此核與被告於98年3 月26
        日偵訊時自稱：「（你是否在阿海南洋風味屋上班？）
        是」「（你平日送便當是騎乘機車？）是」（偵卷第10
        2 頁）等語，及於本院審理時所稱：「我大約在案發前
        1 個月開始到阿海南洋風味屋幫忙，我工作內容就是處
        理店內的事情，包括洗鍋子、切菜、洗廁所；另平常也
        有騎自己的機車去送便當，有時候一天送3 、4 次，不
        一定每天送；便當店要外送時，汪志毅會打電話聯絡我
        來送；我一次幫忙約1 、2 個小時，就是中午12點到下
        午1 點」「（送便當時如果耽誤到用餐時間，汪志毅是
        否會提供便當給你吃？）會」（本院卷第90頁）大致相
        符，參以被告於本院審理時自陳：「我在案發前約2 、
        3 個月失業，我失業期間的經濟來源就是靠家裡，但家
        裡沒有人給我錢」（本院卷第91頁）等語，可知被告至
        少在案發前1 個月左右，即開始前往「阿海南洋風味屋
        」工作以換取免費飲食，其工作內容除買菜、洗碗盤外
        ，尚包含騎機車送便當，並得每週向「阿海南洋風味屋
        」另一個合夥人余永香領取3 至5 百元油資補貼。
      2.被告於本院審理時雖辯稱：伊因與「阿海南洋風味屋」
        負責人汪志毅是從小一起長大的好朋友，所以才純粹幫
        忙送便當，連油錢都是我自己出的，伊案發當天有跟汪
        志毅說伊有事情要處理後就離開店裡云云，但此與證人
        汪志毅於本院審理時具結證稱：「我認識被告的時候，
        就是他常常來我們店內吃飯。我認識被告有好幾年，應
        該有4 年以上，是因為在我們店內吃飯認識的，之前我
        們都不認識」「（被告主動幫忙且幫你送便當，你都沒
        有付他任何報酬嗎？）被告會跟我另外1 個合夥人余永
        香說他要加油，余小姐會給他每週三到五百元」（本院
        卷第93頁）、「被告在案發當天早上好像有來店內，時
        間大約是9 點多左右，當天他是把我們的桌椅拿到外面
        騎樓，中午就沒有看到人了。當天中午吃飯時間他去哪
        裡我也不清楚。我當天沒有指示被告去做什麼事情」（
        本院卷第94頁反面）等語不符，參以被告雖稱其與汪志
        毅是從小一起長大的好朋友，但卻於本院訊問關於汪志
        毅從小到大的求學過程及遷徙問題時，均回答不清楚（
        本院卷第92頁反面），且其既稱：伊在案發前2 、3 個
        月就已經失業，失業期間的經濟來源就是靠家裡，但家
        裡沒有人給我錢等語，復稱：「如果沒有錢就向以前上
        班時姓郭的同事借錢」（本院卷第91頁反面），表示其
        經濟相當拮据，怎會自付油資無償幫忙汪志毅送便當？
        此與常理顯有齟齬。此外，被告既稱其沒有向汪志毅借
        過錢，也沒有債務糾紛（本院卷第91頁反面），且汪志
        毅實際上亦答應讓被告在店內幫忙買菜、洗碗盤及送便
        當，同時提供免費飲食以為報酬，顯見其2 人間非但並
        無嫌怨，反有相當情誼存在，按理汪志毅應該不會刻意
        為不利被告之陳述，且其亦已具結擔保所言屬實，應無
        故為虛偽陳述而自陷偽證嚴厲刑罰之理，當以證人汪志
        毅所為證詞，較可採信。
      3.按刑法第276 條第2 項所謂之業務，係指以反覆同種類
        之行為為目的之社會活動而言。故一人不以一種業務為
        限，如一人同時兼有二種或二種以上之業務，而在某一
        種業務上有不慎致人於死之行為，即應負其業務過失致
        人於死罪責（最高法院69年台上字第4047號判例參照）
        。又若係以駕車為業，駕駛汽車乃屬基於其以駕駛汽車
        為業之社會地位，反覆同種類行為為目的之社會活動之
        一，自應負業務上注意義務，並不問其駕車時間、目的
        及車輛種類（大、小、客、貨車）而有異（最高法院96
        年度台上字第1313號判決、85年度台上字第4070號判決
        均同此見解）。本案被告至少在案發前1 個月左右，即
        開始前往「阿海南洋風味屋」工作以換取免費飲食，其
        工作內容除買菜、洗碗盤外，尚包含騎機車送便當，並
        得每週向「阿海南洋風味屋」另一個合夥人余永香領取
        3 至5 百元油資補貼，且其此段期間並無其他職業或收
        入等情，業經認定如前，表示其確實有於上開期間在「
        阿海南洋風味屋」負責買菜、洗碗盤及騎機車送便當等
        業務，自屬以反覆同種類之行為為目的之社會活動。又
        騎機車送便當既屬被告業務之一，自應負業務上注意義
        務，並不問其駕車時間、目的及車輛種類（大、小、客
        、貨車）而有異，故縱被告辯稱：伊並非在為「阿海南
        洋風味屋」送便當途中肇事乙節屬實，仍無礙於是否屬
        於執行業務之人之認定。況查被告係騎乘其平日用來送
        便當的同一台機車肇事，且肇事時掛在該機車置物勾袋
        內的「阿海南洋風味屋」廣告紙乃被告當日上午從該店
        內取得乙節，業據被告與證人汪志毅陳述一致，並有肇
        事後在現場所拍前揭機車照片6 張（偵卷第25至28頁，
        另本院卷第67至69頁照片乃偵卷第27頁編號16照片之放
        大照片，經比對本院卷第70頁「阿海南洋風味屋」廣告
        單後，被告機車置物勾所掛塑膠袋內之物品之顏色及左
        上角印有「阿海」兩字現與前述廣告單相符）為證，足
        見被告乃於肇事當日上午從店內取得前揭廣告單後即騎
        乘機車外出，如從外觀上來觀察，被告於肇事當日之駕
        駛行為與「阿海南洋風味屋」間亦非全然無關，益證被
        告於肇事當時乃執行業務之人，應負業務上之注意義務
        無訛。
    (三)辯護人另辯稱：道路交通管理處罰條例第86條第1 項所規
      定之「無駕駛執照駕車」，應限於與該條項所列舉之其他
      情形（按指酒醉、吸食毒品或迷幻藥、行駛人行道、行經
      行人穿越道不依規定讓行人優先通行等4 種情形）有相同
      危險程度者，始足當之。被告行為時既僅係駕駛執照遭到
      註銷，只要繳納罰鍰即得重新核發駕駛執照，其駕駛能力
      未受影響，實與未帶駕駛執照駕車相同，均非無照駕駛，
      不應依該條項加重其刑云云，固非無見。惟按汽機車駕照
      為駕駛汽機車之許可憑證，乃駕照經吊扣、吊銷或註銷，
      其處分期間即無許可駕駛汽、機車之憑證，自不得駕駛汽
      、機車，故於駕照吊扣、吊銷或註銷期間駕車，無駕駛許
      可憑證，自確應認係無照駕駛（司法院廳刑一字第0528
      3 號函參照，最高法院91年度台上字第5274號判決亦同此
      見解，見本院卷第102 至104 頁）。本案被告前於92年間
      因騎乘機車未依號誌指示行駛，經交通部公路總局臺北區
      監理所板橋監理站於93年4 月23日以板監違字第裁4I-CO0
      000000號裁決書裁處罰鍰1,800 元，並記違規點數1 點，
      如逾期不繳納罰鍰，自93年5 月24日起易處吊扣駕駛執照
      2 個月，如逾93年6 月7 日仍未繳納，自93年6 月8 日起
      易處吊銷，並逕行註銷駕駛執照，嗣因被告遲未繳納罰鍰
      ，該監理站乃於93年6 月8 日逕行註銷其重型機車之駕駛
      執照；其後，被告於98年5 月26日繳納前揭罰鍰及重新考
      照後，板橋監理站乃於同日核發重型機車駕駛執照等情，
      有板橋監理站98年7 月14日北監板二字第0980002963號函
      及所附機車駕駛人資料、舉發違反道路交通管理事件通知
      單、裁決書、駕照基本資料在卷可稽（本院卷第23至27頁
      ）。其重型機車駕駛執照既於93年6 月8 日遭板橋監理站
      吊銷，即無駕駛重型機車之許可憑證，依法不得駕駛重型
      機車，竟仍於重新考領重型機車駕駛執照前之97年11月22
      日，無照騎乘重型機車肇事，當屬無駕駛執照駕車無訛。
    (四)綜上所述，本件事證明確，被告犯行堪以認定。
二、核被告所為，係犯刑法第276 條第2 項之從事業務之人因業
    務上之過失致人於死罪。其無駕駛執照駕車，因而致人於死
    ，而依法應負刑事責任，自應依道路交通管理處罰條例第86
    條第1 項規定加重其刑。又其肇事後即留在事故現場，並於
    其犯罪未經有偵查犯罪職權之公務員發覺前，主動向前往現
    場處理之臺北縣政府警察局交通警察隊永和分隊警員林秋賢
    自承肇事並接受裁判，此有道路交通事故肇事人自首情形紀
    錄表1 紙（偵卷第32頁）附卷可按，爰依刑法第62條前段規
    定，減輕其刑，並依法先加後減之。爰審酌被告並無不良素
    行前科紀錄、智識程度、生活狀況、本案車禍事故固可歸責
    於被告之過失，但被害人劉明雄亦同有過失，另被告雖一再
    表示有和解意願，但迄今仍未能與告訴人丙○○○、甲○○
    及乙○○達成和解並賠償損害等一切情狀，量處如主文所示
    之刑。
據上論斷，應依刑事訴訟法第299 條第1 項前段，刑法第276 條
第2 項、第62條前段，道路交通管理處罰條例第86條第1 項，刑
法施行法第1 條之1 第1 項、第2 項前段，判決如主文。
本案經檢察官林慈雁到庭執行職務。
中    華    民    國    98    年    10    月    15    日
                  刑事第十三庭  審判長法  官  王士珮
                                      法  官  方鴻愷
                                      法  官  楊明佳
以上正本證明與原本無異。
如不服本判決應於收受送達後10日向本院提出上訴書狀，並應敘
述具體理由；其未敘述上訴理由者，應於上訴期間屆滿後20日內
向本院補提理由書（均須按他造當事人之人數附繕本）「切勿逕
送上級法院」。
                                      書記官  林金良
中    華    民    國    98    年    10    月    15    日
附錄本案論罪科刑法條全文
刑法第276條
因過失致人於死者，處2 年以下有期徒刑、拘役或2 千元以下罰
金。
從事業務之人，因業務上之過失犯前項之罪者，處5 年以下有期
徒刑或拘役，得併科3 千元以下罰金。


司法院資訊處製作；財團法人民間司法改革基金會備份。
